最高法院刑事判決　　　　　　　　　　　　　　　九十三年度台上字第一三八九號
　　上　訴　人　台灣高等法院高雄分院檢察署檢察官
　　被　　　告　丁○○
　　　　　　　　甲○○
　　　　　　　　戊○○
　　　　　　　　丙○○
　　共　　　同
　　選任辯護人　林慶雲律師
　　　　　　　　楊靖儀律師
　　　　　　　　陳裕文律師
　　被　　　告　乙○○
右上訴人因被告等貪污等罪案件，不服台灣高等法院高雄分院中華民國九十一年十一
月五日第二審更審判決︵九十一年度上更(一)字第二一０號，起訴案號：台灣高雄地方
法院檢察署八十五年度偵字第二五六七七號︶，提起上訴，本院判決如左：
    主  文
原判決撤銷，發回台灣高等法院高雄分院。
    理  由
本件原判決以公訴意旨略以：(一)、被告丁○○係前高雄銀行苓雅分行（下稱苓雅分行
）經理︵民國八十五年三月間調離︶，負責綜理該分行行務及有關該分行新台幣︵下
同︶二千八百萬元以下貸款之核准權，被告甲○○為該分行襄理，主管該分行徵信、
授信等工作，被告戊○○為該分行授信承辦人，負責該分行授信相關工作，被告丙○
○則為該分行徵信承辦人，負責該分行徵信相關工作，皆為依據法令從事公務之人員
。八十四年初，伍統企業股份有限公司︵下稱伍統公司︶因財務狀況週轉吃緊，急需
向銀行貸款融資，乃商請高雄市議員陳漢昇之引介，擬向高雄銀行申貸九千餘萬元，
高雄銀行總經理陳文章以伍統公司曾與該行苓雅分行有業務往來，遂請該公司負責人
即被告乙○○直接與苓雅分行洽辦貸款事宜。嗣乙○○與時任苓雅分行經理之丁○○
洽談貸款事宜，丁○○表示會全力配合，並指示所屬要接下伍統公司之申貸案，八十
四年二月八日伍統公司向苓雅分行提出申貸九千五百五十萬元，因申貸額度超出分行
經理權限，苓雅分行將全案報請總行徵信室辦理徵信，嗣因資料不全，總行徵信室乃
發函要求苓雅分行補件，其中補件清單中要求於該公司八十三年自編報表蓋「與帳冊
核對無誤」章戳，苓雅分行徵信承辦人即被告丙○○明知伍統公司自編報表所列資料
與其向聯合徵信中心查得資料並不相符，且其並未實際查對該公司帳冊，仍虛偽於該
公司自編報表蓋印「與帳冊核對無誤」戳記，並蓋其私章認證。嗣後伍統公司該次申
貸獲高雄銀行總行同意核貸七千五百九十萬元，惟高雄銀行要求申貸之擔保品需以高
雄銀行做第一順位抵押，伍統公司因曾以該公司之不動產向台灣中小企業銀行、迪和
租賃股份有限公司、中國租賃公司分別申貸五千萬元、二千五百六十萬元、八百四十
萬元共八千四百萬元，因伍統公司之申貸經總行核准之額度僅七千五百九十萬元，不
足以塗銷上開三公司借貸之抵押權，核算後認不合算，故未對該筆貸款予以動用。嗣
於八十四年三月卅日伍統公司為解決財務吃緊之困難，乃復向苓雅分行申貸無擔保之
信用貸款二千一百五十萬元，丁○○等竟意圖為伍統公司不法之所有，配合該公司能
儘速取得貸款，直接將該公司該次貸款交與該分行授信承辦人戊○○辦理授信工作，
並交待戊○○無需再作徵信及需接下該貸款案，戊○○為因應丁○○之指示，乃於製
作授信審核表時，故意隱匿高雄銀行徵信室對該公司所作徵信報告中所載伍統公司財
務狀況中自有資本仍顯不足、負債比率財務費用將漸沈重、營業費用攀升、淨利衰退
及信用評等降低等不利因素，藉以提升伍統公司財務狀況優良之假象；另其明知依規
定該公司第二次申貸，須對借款人、保證人信用狀況重新查詢及對新保證人黃汶做徵
信，卻未要求徵信人員進行該等徵信，提供相關資料，登載於授信審核表上，致使該
公司財務惡化狀況，未能於審核表上顯示，而該分行授信、徵信主管即甲○○於審核
該公司第二次申貸案時，亦明知應再作部分徵信狀況，以瞭解伍統公司於申貸時之信
用狀況，並以之作為審查之依據，然甲○○為配合丁○○之指示，未要求所屬徵信人
員進行相關徵信工作，使該公司在財務及營運狀況已趨惡化之情狀下，仍能獲苓雅分
行同意核貸二千一百餘萬元，伍統公司於該信用貸款額以票貼方式取得貸款一千八百
餘萬元後，僅繳息二個月即宣告倒閉，造成該一千八百萬元中有一千一百餘萬元變成
逾期放款無法收回，因認丁○○、戊○○共同涉有貪污治罪條例第六條第一項第四款
之罪嫌，甲○○、丙○○均涉有刑法第二百十三條之罪嫌云云。(二)、伍統公司負責人
乙○○於伍統公司獲得核貸二千一百餘萬元後，於申請核貸放款時，明知應以伍統公
司生意往來所取得之客票並檢附該次交易之統一發票，據以向苓雅分行辦理融資︵即
逐次以客票檢附發票辦理核貸︶，然因伍統公司於申貸前︵即八十四年初︶營運已趨
惡化，無足夠之客票來申辦融資，竟基於意圖為自己不法所有之概括犯意，故意以伍
統公司之關係企業即縉統實業有限公司︵下稱縉統公司︶生意往來所取得之客票，並
檢附該等交易之縉統公司發票及蓋有伍統公司發票專用章之縉統公司發票，混充向苓
雅分行融資，利用苓雅分行戊○○工作繁忙未查覺，陷於錯誤，按次交付核放款，自
八十四年四月一日起至五月廿七日︵四月一日、六日、廿五日及五月廿七日︶共四次
，計借得一百十一萬四千十六元。︵借款涉嫌詐欺部分業經判決無罪確定︶乙○○於
取得貸款後，明知向苓雅分行貸款所附之發票，於取得融資經銀行發還後，不得向稅
捐單位申報作廢，竟趁苓雅分行未於該等發票存根聯蓋上「已辦理融資，不得作廢」
戳記之機會，將該等發票中編號ＸＱ00000000號及ＹＡ00000000等
二張發票向高雄縣稅捐稽徵處申報作廢，藉以逃漏稅捐，因認乙○○有違反稅捐稽徵
法第四十一條之罪嫌云云。經審理結果，認犯罪均不能證明，因而維持第一審諭知被
告等均無罪之判決，駁回檢察官在第二審之上訴，固非無見。
惟查：(一)、證據之證明力，雖由法院自由判斷之，要必先有相當之調查，始有自由判
斷之可言，故審理事實之法院，對於案內一切證據，如未踐行調查程序，即不得遽為
被告有利或不利之認定。伍統公司於八十四年三月卅日向苓雅分行申貸無擔保之信用
貸款二千一百五十萬元，並即取得貸款。原判決固說明被告丁○○、甲○○、戊○○
、丙○○四人核予貸款並無不法圖利或登載不實公文書等違失之理由。然依卷附之高
雄銀行八十三年六月編印之「高雄銀行章則彙編業務類」︵見外放台灣高雄地方法院
檢察署贓證物袋之證物︶其中「高雄銀行授信案件授權劃分表」規定分行經理在﹁有
擔保授信﹂每戶最高為二千八百萬元；而「無擔保授信」每戶最高額，一般為二百萬
元，貼現、墊付國內貸款、外銷貸款為八百萬元，合計亦為八百萬元。伍統公司於八
十四年三月卅日向苓雅分行申貸之貸款乃「無擔保之信用貸款」二千一百五十萬元，
丁○○係該分行經理，其核貸無擔保之信用貸款二千一百五十萬元，已超過「高雄銀
行授信案件授權劃分表」規定分行經理之權限，竟予核貸，是否並無違失，即非無疑
，原判決就此不利於丁○○、甲○○、戊○○、丙○○之證據資料，未予調查及說明
，自有調查未盡及判決理由不備之違法。(二)、原判決以卷附之票據退票及拒絕往來資
訊查詢表︵見第一審卷第二七一頁︶資為認定伍統公司迨至八十四年六月廿八日始發
生信用不良現象，在此之前，伍統公司之票據信用尚屬正常，進而推論丁○○、甲○
○、戊○○三人於八十四年三月間貸予乙○○經營之伍統公司款項，並無不當之理由
。然查前述票據退票及拒絕往來資訊查詢表︵見第一審卷第二七一頁︶乃丁○○於第
一審所提出，僅記載伍統公司於八十四年六月至八十五年四月間之支票退票情形，並
無記載本件核貸時即八十四年二、三月間該公司銀行存款明細及支票往來有無退票之
情形，則該資料顯不足證明伍統公司於八十四年二、三月間之財務狀況是否尚屬正常
。況本件貸款後，因發生其中一千一百餘萬元變成呆帳無法獲得清償，其總行曾做「
專案檢查報告」，記載「該分行如有再查詢聯徵中心相關資料，即可發現借戶︵指伍
統公司︶於八十四年四月六日已有信用惡化之現象，當可避免上述之情況」等語︵見
法務部調查局高雄市調查處卷第八十頁︶，如屬無訛，則伍統公司於八十四年四月六
日已信用惡化，應可認定。被告等對伍統公司於八十四年三月三十日之申請貸款，予
以核准，是否合法，即非無疑，原判決就此不利於被告等之卷內證據，未予說明何以
不足採之理由，理由自欠完備。且伍統公司係於八十四年三月三十日申請並貸得二千
一百五十萬元，貸款後自可紓解該公司當時資金週轉之困難；因之伍統公司於八十四
年二、三月間未貸得本件二千一百五十萬元之前，其銀行存款若干？是否已有資金週
轉困難情形，與被告等犯罪之成立，非無關連，原審未予調查釐清，究明真相，遽以
上開丁○○所提出之票據退票及拒絕往來資訊查詢表，認定伍統公司迨至八十四年六
月廿八日始發生信用不良現象，在此之前，伍統公司之票據信用尚屬正常等情，資為
認定被告等無罪之理由，亦有調查未盡之嫌。(三)、伍統公司於八十四年二月八日申請
九千五百五十萬元貸款，因欠缺該公司八十三年度自編損益表及資產負債表上蓋「與
帳冊核對無誤」之核對條戳章等十三件資料，總行乃於八十四年二月十日以簡便行文
函苓雅分行補齊所欠十三件資料︵見法務部調查局高雄市調查處卷第八十一頁︶。丙
○○於法務部調查局高雄市調查處供稱「我核對伍統公司所自製的八十三年度資產負
債損益表及本行向聯合徵信中心查詢資料核對，發現長短期放款金額確有不符，但因
不是由我本人作徵信，所以未加以註記，直接將資料送總行處理，後來總行要本分行
蓋核對章，所以我才蓋上﹃與帳冊核對無誤﹄條戳在伍統公司之自製損益表及資產負
債表上，並由襄理甲○○核章，後送總行處理，我實際並未核對該公司帳冊」︵見法
務部調查局高雄市調查處卷第二十五頁反面、第二十六頁︶，並有丙○○在伍統公司
自製資產負債表上所蓋「與帳冊核對無誤」之核對條戳章可憑︵見法務部調查局高雄
市調查處卷第八十三頁︶。又高雄銀行徵信室徵信報告書資產負債表下，亦註有「資
產負債表及損益表經與營業單位派員與其聲明稅務帳冊核對一致」等語，足見丙○○
之職務並非單純之索齊資料而已；且益見伍統公司自製資產負債表上蓋「與帳冊核對
無誤」之核對條戳章，乃該次核放貸款所必須之審核要件，而此核對條戳章如非屬於
丙○○職掌，何以由其蓋章並轉呈襄理？又如屬丙○○職掌，其如確未審核伍統公司
帳冊，竟在該公司自製資產負債表上蓋「與帳冊核對無誤」之核對章，能否謂不成立
公務員故意登載不實內容之文書罪？原審以丙○○雖有蓋該核對章，但不成立犯罪，
即嫌速斷。(四)、依高雄縣稅捐稽徵處九十一年九月十一日高縣稅工字第０九一０００
九二三四五號函指出：「伍統公司八十四年三月三十日ＸＱ00000000號及八
十四年四月一日ＹＺ0000000000號，該二張統一發票於伍統公司申報銷售
額與稅額時即記載作廢。伍統公司如已開立首揭統一發票並交付使用，而僅於統一發
票明細表註記作廢，即涉嫌逃漏稅捐」等語︵見原審上更(一)卷第一三九頁︶。原審雖
函高雄縣稅捐稽徵處調查伍統公司就上開二張統一發票，有無交付使用情形︵見原審
上更(一)卷第一三四頁︶；然高雄縣稅捐稽徵處則函轉財政部財稅資料中心調查上情，
並以副本復知原審法院︵見原審上更(一)卷第一三八頁︶。則伍統公司就上開二張統一
發票，究竟有無交付使用，仍欠明瞭，遽原審未待高雄縣稅捐稽徵處及財政部財稅資
料中心查復實情，遽行判決，認定伍統公司未使用上開二張統一發票，自嫌速斷，而
難昭折服。檢察官上訴指摘原判決不當，非無理由，應認原判決仍有撤銷發回更審之
原因。
據上論結，應依刑事訴訟法第三百九十七條、第四百零一條，判決如主文。
中　　　華　　　民　　　國　　九十三　　年　　　三　　　月　　 十八 　　日
                              最高法院刑事第十二庭
                                  審判長法官  陳　正　庸
                                        法官  賴　忠　星
                                        法官  王　居　財
                                        法官  張　清　埤
                                        法官  林　開　任
      右正本證明與原本無異
                                              書  記  官
中　　　華　　　民　　　國　　九十三　　年　　　三　　　月　　二十六　　日
                                                                        Ｅ
